【裁判字號】    89,台上,5599
【裁判日期】    890921
【裁判案由】    違反貪污治罪條例等罪
【裁判全文】
最高法院刑事判決                              八十九年度台上字第五五九九號
    上  訴  人  乙○○
    選任辯護人  陳英鳳律師
    上  訴  人  甲○○
右上訴人等因違反貪污治罪條例等罪案件，不服台灣高等法院中華民國八十九年二月
二十五日第二審判決（八十七年度上訴字第四二○四號，起訴案號：台灣士林地方法
院檢察署八十七年度偵字第八八七、二七六六號），提起上訴，本院判決如左：
    主  文
原判決關於乙○○對於違背職務之行為，要求賄賂部分撤銷，發回台灣高等法院。
其他上訴駁回。
    理  由
一關於撤銷發回部分
緣已判刑確定之甲○○係台北市內湖區○○○○街二三巷八號一樓之二所有權人；李
景松係其友人；上訴人乙○○則係台北市政府工務局建築管理處違建查報隊第一分隊
技工，負責台北市內湖區文德里與大湖里之違建查報工作，為依據法令從事公務之人
員。因甲○○所有台北市內湖區○○○○街二三巷八號一樓之二房屋，於民國八十六
年九月三十日，經民眾向台北市政府工務局建築管理處檢舉搭蓋違建，乙○○乃於同
年十月一日赴該處勘查，因當時無人在家會同，乙○○遂將查報通知單張貼於該處門
首，請甲○○儘速與其聯絡。嗣甲○○得知該情後，即委託其友人李景松至台北市政
府工務局建築管理處找乙○○查詢詳情，李景松即向乙○○表示：「那房子以前花了
一百多萬元，被拆了一次完全不知道，能不能通融幫忙一下」云云，乙○○隨即答稱
：「現在上班時間不要說，我們禮拜一（即十月六日）到現場再講」。李景松返回後
即告知甲○○，甲○○為免其前開房屋搭蓋之違建遭拆除，致血本無歸，乃與李景松
共同謀議以新台幣（下同）二萬元代價向查報員乙○○行賄，要求乙○○能免予查報
拆除。甲○○遂於同年十月六日上午十時許，在其台北市○○○路○段三二巷一號住
處交付二萬元予李景松，並委請不知情之侯金鐘陪同李景松至現場等候會同乙○○處
理。迨同日上午十一時許，乙○○前來該處勘查違建時，李景松與侯金鐘即向正在拍
照之乙○○關說，要求其通融能免予查報拆除，李景松因見乙○○不為所動，即將乙
○○拉往鋁門窗外與隔壁相鄰之花架下方，取出內裝二萬元之信封袋乙個，向乙○○
行求賄賂，表示：「這是屋主給你的二萬元，請你『吃涼』（台語）」等語，希望乙
○○能免予查報，關於乙○○違背職務之行為行求賄賂。乙○○見狀當即以手將該信
封袋撥開，並基於要求賄賂之犯意，向李景松表示：「二萬塊算什麼，沒有二十萬免
談」，對於違背職務之行為，要求賄賂。李景松聞言，認乙○○索賄過高，當即以手
抓住乙○○衣領，並請侯金鐘打電話檢舉乙○○索賄，侯金鐘隨至屋外以公共電話，
即向台北市政府公管中心研究員許富男陳報，許富男旋即通知台北市政府政風室人員
及工務局建築管理處違建查報隊隊長前往處理等情。因而維持第一審論處上訴人乙○
○以依據法令從事公務之人員，對於違背職務之行為，要求賄賂罪刑部分之判決，駁
回其在第二審之上訴，雖非無見。惟查：(一)本件原判決認定上訴人有向李景松索賄二
十萬元之犯行，係以李景松之指訴為主要憑據。然依原判決理由之述，李景松於偵
、審中所指乙○○曾於辦公室暗示要伊送錢就沒事了，並稱：「是乙○○比手勢，比
二個手指頭又說到現場再說……」云云，洵係李景松個人主觀臆測，不足採為不利上
訴人之證據等語（原判決理由貳之二之(四)段第十七頁至第十八頁），足徵李景松所為
指訴之憑信性並非無疑。且其於偵、審中就上訴人乙○○索賄二十萬元之指訴，前後
尚非一致，其於法務部調查局台北市調查處調查人員訊問時指稱：「伊接著拿出兩萬
元信封袋表示，這是屋主給你的兩萬元，請你『吃涼』（台語），乙○○用手將錢袋
撥掉說『二萬元算什麼，沒有二十塊免談』」（八十六年十月六日調查筆錄）；嗣於
偵查中先稱：「當天（八十六年十月六日）我就在違建內交二萬元給他，並向他說意
思意思，他說沒有二十萬跟我說什麼」（八十七年二月六日偵訊筆錄），又稱：「我
跟查報員講，他說你這房子蓋一百多萬元，兩萬元就可以打發我﹖……當時乙○○說
要送錢，沒有二十萬不用講」（八十七年三月十二日偵訊筆錄）；於第一審審理中稱
：「……他還問我房子蓋多少錢，我說二百多萬，我們說要用活動式的自行拆除，後
來我用口頭說二萬元給你走路工，他說沒二十萬元你不用講這些，他又說地址錯可向
分隊長擺平這事……，他又向我說要求二十萬」（八十七年五月二十八日訊問筆錄）
；再於原審調查時陳稱：「一開始他搭我進去時，我問他隔壁違建為何不拆，他說今
天只談這間，我就趕快遞二萬元給他，他小聲說二萬元算什麼，沒二十萬元免談，就
大聲起來，把我的錢撥到地上」（原審八十八年十一月三日訊問筆錄），所陳各節矛
盾不一，非無瑕疵可指，原審於其瑕疵未究明前，遽採為判決之基礎，已嫌速斷。證
人即夥同李景松向上訴人乙○○求情緩拆之侯金鐘於第一審證稱：「我到那裏見到拆
除大隊的人說，能否延幾天再拆，拆除大隊說我已經給他兩天時間了，李景松表面說
這二萬元給他喝茶，乙○○說這兩萬元做什麼，我看到錢散在地上」（八十七年六月
十一日訊問筆錄）；嗣於原審證謂：「今天是來講這家，不是講別家，就進屋裡，李
景松跟著進去，我人在外面沒進去，過幾分鐘我就聽他們吵起來，聽到李先生說二萬
元那夠，起碼要二十萬元才夠，我人就跑進去，進去後看到地上有一包錢，後來去檢
舉」（八十八年五月二十六日訊問筆錄），與李景松之指訴內容並不相符，能否資為
證明上訴人有前揭犯行之補強證據，非無商榷餘地。且上開證人均係代屋主甲○○向
上訴人乙○○求情緩拆者；李景松並向乙○○行賄兩萬元遭拒後，始指乙○○索賄二
十萬元，其所為指訴又存有瑕疵，能否資為上訴人有索賄犯行之積極證明，有待研求
，況依證人侯金鐘於原審所證內容，上訴人竟以聲聞屋外之高亢言詞公然向李景松索
賄，殊屬奇突，其所為指證是否契合情理，而堪採憑，尤需推研，原審就上開證言之
憑信性，未詳加調查，細心勾稽，遽採為判決之基礎，其職權調查之能事，容有未盡
。(二)依台北市政府工務局建築管理處致原審函稱：「(2)電話檢舉：……接聽人員接獲
市民檢舉違章建築之電話後，應登錄總簿內，並填具『接受電話檢舉違章建築交辦勘
查報告單』交該管承辦人，該承辦人應於七日內依書面檢舉處理之方式處理，辦理情
形於勘查報告單簽辦，俟主管批示後，若檢舉人有留下姓名及地址者，則將處理結果
依規定以密件公文函覆，若未留下姓名、地址，無法函覆者，則將處理結果登記於總
簿內，以備檢舉人查詢。……本處對於『拆後重建』及『八十四年以後核發之使照』
規定應加以列管，針對上述案件列管加強巡查，若有違建即予查報拆除，執行情形並
於每月處務會議及違建會報提出報告。」並稱：「違章建築之處理……，除由本處負
責查報及拆除工作外，本處之直屬上級工務局及本府研考會均訂有稽查規定，本處亦
訂有複查制度，尤其對於『拆後重建』及『新核發使照之違建』等類違建，均專案列
管，在此層層關卡列管之制度下，違建查報人員應是難有不法之空間。」有該處八十
七年十一月十九日北市工建查字第八七七○二六二四○○號函在卷可稽（原審卷(一)第
七三－八○頁）。同處政風室亦於八十八年一月十五日以北市工建（政）字第○二七
號函覆原審稱：「有關本處違建查報作業防弊措施，除每週定期查閱民眾電話檢舉單
簽辦情形，針對『查無地址』、『未達取締要件』，或『無復建情形』及『拍照列管
』列入分期分類之案件，實施複查，以發掘貪瀆線索外……，另針對『查無地址』違
建檢舉案之處理，為避免有藉詞逃避查察之情事，實務上再由本處違建查報隊另函請
戶政機關查證，經查證無誤後，方予結案。若經查戶政機關編有門牌者，即會同該戶
政機關現場勘查，至全案查明方准予結案」（原審卷(一)第一一九、一二一頁），證人
即同處違建查報隊隊長許正熠則證稱：「台北市查報隊……在接受市民檢舉－公文或
電話檢舉後，要求查報員到現場去把照片通通拍回來後，就逐級呈報上級處理，要查
報的還是一定要查報，不可能不查報……。」（原審卷(一)第一九四頁反面）證人簡瑞
周證謂：「當時李景松拿通知單來說，通知單寫錯，請他（指上訴人）幫忙，而乙○
○跟他講，八十四年以後拆屋重建的沒法幫忙」（同上卷第一九三頁正面）。如果無
訛，則台北市違建查報隊員對「市民以公文或電話檢舉」或「拆後重建」或「八十四
年以後核發使照」之違建，並無不予查報之權限，即欠缺索賄之可能性，原審就本件
違建是否符合前開特定情形，並未查明，以究明上訴人有無不予查報拆除之可能性，
執為判斷本件究係上訴人違法索取高額賄款，抑係李景松因求情行賄被拒而詞構陷
之依據，期毋枉縱。遽行論斷，亦嫌未盡調查之能事，而難昭折服。上訴意旨，執以
指摘，非無理由，應認原判決關於乙○○對於違背職務，要求賄賂部分有撤銷發回之
原因。
二關於乙○○傷害部分
按刑事訴訟法第三百七十六條所列各罪之案件，經第二審判決者，不得上訴於第三審
法院，法有明文。本件上訴人乙○○關於傷害部分之案件，原審係依刑法第二百七十
七條第一項論處罪刑，核屬刑事訴訟法第三百七十六條第一款之案件。依首開說明，
既經第二審判決，自不得上訴於第三審法院，上訴人竟復提起上訴，顯為法所不許，
應予駁回。
三關於甲○○行賄部分
按刑事訴訟法第三百七十七條規定，上訴於第三審法院，非以判決違背法令為理由，
不得為之。是提起第三審上訴，應以原判決違背法令為理由，係屬法定要件。如果上
訴理由狀並未依據卷內訴訟資料，具體指摘原判決不適用何種法則或如何適用不當，
或所指摘原判決違法情事，顯與法律規定得為第三審上訴理由之違法情形，不相適合
時，均應認其上訴為違背法律上之程式，予以駁回。本件原判決依憑上訴人甲○○，
共犯李景松所為供述情節相互一致之自白，參酌證人乙○○、侯金鐘之證詞等證據，
論處甲○○以共同對於依據法令從事公務之人員，關於違背職務之行為，行求賄賂罪
刑，已詳述其所憑之證據及認定之理由。從形式上觀察，原判決並無違法情形存在。
而刑之量定及緩刑之宣告，係實體法賦予法院得自由裁量之事項，倘其未逾越法律規
定之範圍，或濫用其權限，即不得任意指摘，以為第三審之上訴理由。本件原判決已
審酌上訴人甲○○之犯罪情節等一切情狀，並依貪污治罪條例第十一條第三項之規定
，減輕其刑，再依同條例第十二條第二項之規定，遞減輕其刑後，量處有期徒刑四月
，並未逾越法律規定之範圍，又無濫用量刑權限之情形，自不能執以指摘資為適法之
第三審上訴理由。又諭知緩刑，依刑事訴訟法第三百十條第五款規定，固應於判決理
由內記載其諭知緩刑之理由，反之，如經法院審酌結果，認為不符緩刑條件或不宜諭
知緩刑者，則無須於判決內說明其理由。本件上訴人於原審雖請求為緩刑之宣告，而
原判決並未諭知上訴人緩刑，雖判決內未說明未諭知緩刑之理由，亦不生判決不載理
由之違法。上訴意旨，徒就原審得自由裁量之事項，漫事爭執，並泛指原判決未說明
不予諭知緩刑之理由為違法，依首開說明，均難認已符合法定之第三審上訴要件。其
上訴違背法律上之程式，應予駁回。
據上論結，應依刑事訴訟法第三百九十七條、第四百零一條、第三百九十五條前段，
判決如主文。
中      華      民      國    八十九    年      九      月    二十一    日
                              最高法院刑事第四庭
                                  審判長法官  黃  劍  青
                                        法官  劉  敬  一
                                        法官  林  增  福
                                        法官  楊  商  江
                                        法官  邵  燕  玲
      右正本證明與原本無異
                                              書  記  官
中      華      民      國    八十九    年      九      月    二十八    日


司法院資訊處製作；財團法人民間司法改革基金會備份。
